臺灣臺北地方法院刑事判決　　　　　　　　　　　　　九十三年度訴字第二七七號
　　公　訴　人　臺灣臺北地方法院檢察署檢察官
　　被　　　告　乙○○
　　選任辯護人　黃鴻湖　律師
　　被　　　告　甲○○
右列被告等因違反醫師法案件，經檢察官聲請以簡易判決處刑（九十二年度偵字第二
二一八二號），本院受理後（受理案號為九十三年度簡字第二九五號），認不宜以簡
易判決處刑，本院適用通常程序判決如左：
    主  文
乙○○共同未取得合法醫師資格，擅自執行醫療業務，處有期徒刑壹年，緩刑年。
甲○○共同未取得合法醫師資格，擅自執行醫療業務，處有期徒刑陸月，如易科罰金
以佰元折算壹日。緩刑貳年。
    事  實
一、乙○○係臺北巿中正區○○○路○段六之三號八樓「慈法門養生館」（以下簡稱
    慈法門）負責人，甲○○則係慈法門之職員，二人均明知渠等未取得合法醫師資
    格，竟基於共同犯意之聯絡，自民國（下同）九十一年九月十日起至九十二年四
    月二十八日止，在臺北巿內湖區○○路○段七十五巷一七九之一號一樓（慈法門
    舊址）、臺北巿復興南路一段五十七號七樓之四（慈法門舊址）及臺北巿中正區
    ○○○路一段六之三號八樓（慈法門新址）等地，為郭吳淑貞、林宜真、林曉娟
    、黃春綢及不特定之病患共同實施薰臍之醫療行為；乙○○並基於同一犯意，另
    以治療為目的，而對不特定病患為開立處方之醫療行為，而均擅自執行醫療業務
    。嗣於九十二年四月二十八日，為臺北巿中正區衛生所稽查人員在上開臺北巿中
    正區○○○路○段六之三號八樓查獲。
二、案經臺北巿政府衛生局函送臺灣臺北地方法院檢察署，由該署檢察官自動檢舉偵
    查後聲請以簡易判決處刑，經本院受理認不宜以簡易判決處刑，改依通常程序審
    理。
    理  由
壹、有罪部分：
一、前開事實，業據被告乙○○及甲○○於偵查及本院審理時供承不諱（見九十二年
    度偵字第二二一八二號偵查卷【以下簡稱偵查卷】第二十一、二十二頁、本院九
    十三年三月三十一日審判筆錄），核與證人黃春綢、郭吳淑貞、郭怡君（郭怡君
    陪其母郭吳淑貞看病）於偵查中證述之情節相符（見九十二年度他字第三九五一
    號卷【以下簡稱他案卷】第四十二至四十四頁及偵查卷第二十一頁），復有被告
    乙○○之名片（見他案卷第十頁）、林曉娟、林宜真、郭吳淑貞等三人之診療單
    （見他案卷第二十五至二十七頁）、相片十份（見他案第二十九至三十三頁），
    臺北巿南港區衛生所九十二年四月一日北巿南衛三字第０九二六０一一九五００
    號函附九十二年三月三十一日檢查工作日記表（見他案卷第十二、十三頁）、臺
    北巿中正區衛生所九十二年四月廿九日北巿正衛三字第０九二六０二三八０００
    號函附九十二年四月廿八日及九十二年四月十九日檢查工作日記表（見他案卷第
    十五、十六頁）在卷可稽，是依(一)證人黃春綢、郭吳淑貞、郭怡君（郭怡君陪其
    母郭吳淑貞看病）之證述、(二)被告乙○○之名片、林曉娟、林宜真、郭吳淑貞等
    三人之診療單、相片十份及(三)臺北巿南港區衛生所九十二年四月一日北巿南衛三
    字第０九二六０一一九五００號函附九十二年三月三十一日檢查工作日記表、臺
    北巿中正區衛生所九十二年四月廿九日北巿正衛三字第０九二六０二三八０００
    號函附九十二年四月廿八日及九十二年四月十九日檢查工作日記表等補強證據皆
    足資擔保被告二人於偵查、本院審理中所為之上開任意性自白具有相當程度之真
    實性，而得使本院確信被告二人前述自白之犯罪事實確屬真實，從而依刑事訴訟
    法第一百五十六條第一項「被告之自白，非出於強暴、脅迫、利誘、詐欺、疲勞
    訊問、違法羈押或其他不正之方法，且與事實相符者，得為證據。」及第二項「
    被告之自白，不得作為有罪判決之唯一證據，仍應調查其他必要之證據，以察其
    是否與事實相符。」規定，本院自得依被告二人前述自白及各該補強證據認定被
    告二人確有為前述犯行，是本件事證明確，被告二人之犯行堪以認定。
二、按「醫療行為，係指凡以治療、矯正或預防人體疾病、傷害、殘缺為目的，所為
    之診察、診斷及治療；或基於診察、診斷結果，以治療為目的，所為之處方、用
    藥、施術或處置等行為的全部或一部的總稱。此一定義，於醫師、中醫師、牙醫
    師均適用之。」有行政院衛生署八十四年七月十八日衛署醫字第八四０三二八五
    八號函示在卷（見他案卷第三十四頁），故處方之開立係屬醫療行為，應由醫師
    為之；再按「所稱薰臍療法，涉屬針灸之『灸法』；復依本署九十年三月十二日
    衛署醫字第○九○○○一七六五六號函規定：『有關針灸療法之取針與灸法‧‧
    ‧等行為之輔助施行，係屬醫療輔助行為，依護理人員法第二十四條規定，得由
    護理人員在醫師指示下施行。』綜上，所稱薰臍療法業逾越前開公告不列入醫療
    管理行為範疇；未具醫師資格者，如無醫師指示之而為之，則應受醫師法第二十
    八條規定之約束。」亦經行政院衛生署九十一年九月二十三日衛署醫字第０九一
    ００六二九九六號函示在卷（見偵查卷第十五頁）；次按「不列入醫療管理之行
    為：一、未涉及接骨或交付內服藥品，而以傳統之推拿手法，或使用民間習用之
    外敷膏藥、外敷生草藥與藥洗，對運動跌損傷所為之處置行為。二、未使用儀器
    ，未交付或使用藥品，或未有侵入性，而以傳統習用方式，對人體疾病所為之處
    置行為。如藉按摩、指壓、刮痧、腳底按摩、收驚、神符、香灰、拔罐、氣功與
    內之功術等方式，對人體疾病所為之處置行為。」亦有行政院衛生署八十二年十
    一月十九日衛署醫字第八二０七五六五六號函公告附於本院卷可憑。查被告乙○
    ○、甲○○前揭所為薰臍行為、被告乙○○所為診療之行為，依上開說明，均屬
    醫療行為，是核被告乙○○及甲○○在均未取得合法醫師資格而為右開行為，均
    係犯醫師法第二十八條前段之未取得合法醫師資格擅自執行醫療業務罪；再被告
    二人就上開薰臍行為，彼此間有犯意之聯絡及行為之分擔，同為共同正犯。又前
    開法條之所謂業務，係指以反覆同種類之行為為目的之社會活動無論受其診治之
    人多少，或同一人受診多少次，均屬一個業務行為。是被告二人多次醫療行為，
    係其執行醫療業務範圍，均應包括於一個醫療業務之範疇，為實質上一罪。爰審
    酌被告二人擅自執行醫療業務，破壞政府對於專業資格頒授與認定，且造成醫療
    消費大眾隨時受有不正當醫療行為侵害之危險，其等危害情節甚大；惟審酌渠等
    並無犯罪前科，有台灣高等法院被告全國前案紀錄表二紙附卷可稽，素行良好；
    參以被告乙○○為「慈法門」之負責人，被告甲○○僅係受僱於被告乙○○，分
    別違反法律之程度不同，應受刑事非難之程度亦應有別；及被告二人犯後均能坦
    承犯行，態度尚稱良好等一切情狀，分別量處如主文所示之刑，並就被告甲○○
    部分諭知易科罰金之折算標準。再查被告乙○○及甲○○前均未曾受有期徒刑以
    上刑之宣告，有臺灣高等法院被告全國前案紀錄表附卷可稽，其等因一時失慮，
    致犯本罪，且犯後坦承犯行，深知悔悟，本院認其經此次科刑教訓後，當知所警
    惕，應無再犯之虞，因認其所受宣告之刑，以暫不執行為適當，爰分別併予宣告
    緩刑三年、二年，以勵來茲，而啟自新。末查，被告二人犯罪所用之器具針械，
    並未扣案，且業經丟棄滅失，業經被告乙○○供承明確（見本院九十三年三月三
    十一日審判筆錄），本院爰不予宣告沒收，併此敘明。
貳、不另為無罪之諭知部分：
一、公訴意旨略以：被告乙○○與被告甲○○於前述時地對不特定之病患共同實施「
    拔罐」之醫療行為等語，因認被告乙○○、甲○○二人此部分之行為亦均涉有違
    反醫師法第二十八條前段之未取得合法醫師資格擅自執行醫療業務罪嫌。
二、經查，依行政院衛生署七十六年四月八日衛署醫字第六五八三三七號函、八十一
    年十二月二十三日衛署醫字第八一八九０七七號函均認定「拔罐」固係屬醫療行
    為（見他案卷第三十五、三十六頁），惟依前開行政院衛生署八十二年十一月十
    九日衛署醫字第八二０七五六五六號函公告，已變更前開見解，認定「拔罐」非
    屬醫療行為。是被告二人所為「拔罐」行為，自非醫師法第二十八條前段所規範
    之「醫療業務」，依照上開說明，本應就此部分為無罪之諭知，惟公訴意旨認被
    告二人此部分犯行與本院前揭對被告二人論罪科刑部分，為實質上一罪關係，本
    院爰不另為無罪之諭知。
據上論斷，應依刑事訴訟法第四百五十二條、第二百九十九條第一項前段，醫師法第
二十八條前段，刑法第十一條前段、第二十八條、第四十一條第一項前段、第七十四
條第一款，罰金罰鍰提高標準條例第二條，判決如主文。
本案經檢察官陳焜昇到庭執行職務
中　　　華　　　民　　　國　　九十三　　年　　　四　　　月　　二十八　　日
                                    臺灣臺北地方法院刑事第九庭
                                        審判長法　官  葉建廷
                                              法　官　林怡秀
                                              法　官　官信成
右正本證明與原本無異。
檢察官、被告如不服本判決，應於判決送達後十日內，向本院提出上訴狀。
　　                                          書記官  蔡嘉萍
中　　　華　　　民　　　國　　九十三　　年　　　四　　　月　　二十八　　日
附錄本案論罪科刑法條全文：
醫師法第二十八條：
未取得合法醫師資格，擅自執行醫療業務者，處六個月以上五年以下有期徒刑，得併
科新臺幣三十萬元以上一百五十萬元以下罰金，其所使用之藥械沒收之。但合於下列
情形之一者，不罰：
一  在中央主管機關認可之醫療機構，於醫師指導下實習之醫學院、校學生或畢業生
    。
二　在醫療機構於醫師指示下之護理人員、助產人員或其他醫事人員。
三　合於第十一條第一項但書規定。
四　臨時施行急救。
